臺灣高等法院刑事判決　　　　　　　　　94年度上易字第390號
上　訴　人　臺灣板橋地方法院檢察署檢察官
上　訴　人
即　被　告　甲○○
選任辯護人　許進德　律師
　　　　　　蘇夏曦　律師
上列上訴人因被告侵占等案件，不服臺灣板橋地方法院93年度易
字第941號，中華民國94年1月10日第一審判決（起訴案號：臺灣
板橋地方法院檢察署93年度偵字第 12407號），提起上訴，本院
判決如下：
    主  文
原判決關於業務侵占部分撤銷。
甲○○被訴業務侵占部分無罪。
其餘上訴駁回。
    理  由
一、公訴意旨略以：被告甲○○自民國89年10月1日起至92年6月
    27 日止，於臺北縣新莊市○○路391號1樓之怡眾交通器材
    有限公司（以下簡稱怡眾公司）擔任廠務員，負責切割汽車
    廣角後視鏡及包裝工作，為從事業務之人。竟基於意圖為自
    己不法所有之概括犯意，自92年年初某日起至同年6月27日
    之前幾日止，多次利用職務上包裝汽車廣角後視鏡成品之便
    ，或趁怡眾公司員工間彼此信任而未實際清點包裝盒內產品
    數量之機會，於「一片包裝」之包裝盒內裝入二片產品，或
    於「二片包裝」之包裝盒內裝入三片產品，以此方法將業務
    上持有之汽車廣角後視鏡攜出怡眾公司；或於上班期間利用
    攝影機無法拍攝到之空檔，以報紙包裹其業務上持有之汽車
    廣角後視鏡，塞入私人所使用之手提包後攜出，連續以變易
    持有為所有之意思，而多次將怡眾公司之數量不詳汽車廣角
    後視鏡予以侵占入己，並交予不知情之客戶，嗣經怡眾公司
    員工蔡旺芬、張秀珠發覺甲○○包裝之產品重量有異，拆開
    包裝實際清點後始查悉上情。又被告於92年7月17日返回怡
    眾公司辦理離職相關手續、領取薪資並清理私人物品時，竟
    另行基於意圖為自己不法所有之犯意，未經怡眾公司同意，
    擅自竊取怡眾公司所有之產品模板製圖得手，藏放於整理好
    之紙箱中，因認被告涉犯刑法第336條第2項、第320條第1項
    之罪嫌。
二、按犯罪事實應依證據認定之，無證據不得認定犯罪事實，刑
    事訴訟法第154條第2項定有明文。又認定不利於被告之事實
    ，須依積極證據，苟積極證據不足為不利於被告事實之認定
    時，即應為有利於被告之認定，更不必有何有利之證據。且
    刑事訴訟法上所謂認定犯罪事實之積極證據，係指適合於被
    告犯罪事實之認定之積極證據而言，雖不以直接證據為限，
    間接證據亦包括在內，然而無論直接或間接證據，其為訴訟
    上之證明，須於通常一般之人均不致有所懷疑，而得確信其
    為真實者，始得據為有罪之認定，倘其證明尚未達到此一程
    度，而有合理之懷疑存在時，自不能以推測或擬制之方法，
    以為有罪裁判之基礎，最高法院30年上字第816號、29年度
    上字第3105號、40年度台上字第86號、76年度台上字第4986
    號判例可資參照。再按為貫徹無罪推定原則，檢察官對於被
    告之犯罪事實，應負實質舉證責任。刑事訴訟法修正後第
    161條（下稱本法第161條）第1項規定「檢察官就被告犯罪
    事實，應負舉證責任，並指出證明之方法」，明訂檢察官舉
    證責任之內涵，除應盡「提出證據」之形式舉證責任（參照
    本法修正前增訂第163條之立法理由謂「如認檢察官有舉證
    責任，但其舉證，仍以使法院得有合理的可疑之程度為已足
    ，如檢察官提出之證據，已足使法院得有合理的可疑，其形
    式的舉證責任已盡：：」）外，尚應「指出其證明之方法」
    ，用以說服法院，使法官「確信」被告犯罪構成事實之存在
    。此「指出其證明之方法」，應包括指出調查之途徑，與待
    證事實之關聯及證據之證明力等事項。同條第2、3、4項，
    乃新增法院對起訴之審查機制及裁定駁回起訴之效力，以有
    效督促檢察官善盡實質舉證責任，藉免濫行起訴。刑事訴訟
    法修正後第163條（下稱本法第163條）釐訂法院與檢察官調
    查證據責任之分際，一方面揭櫫當事人調查證據主導權之大
    原則，並充分保障當事人於調查證據時，訊問證人、鑑定人
    或被告之權利（同條第一項）；另一方面例外規定法院「得
    」及「應」依職權調查證據之補充性，必待當事人舉證不足
    時，法院始自動依職權介入調查，以發見真實（同條第2項
    ）；再增訂法院依職權調查證據前，應踐行令當事人陳述意
    見之程序（同條第3項），以貫徹尊重當事人查證之主導意
    見，確保法院補充介入之超然、中立。
三、訊據被告甲○○承認確自89年10月1日起至92年6月27日止，
    任職於怡眾公司，負責切割汽車廣角後視鏡及包裝工作，惟
    堅詞否認有何侵占及竊盜犯行，辯稱：伊並未以挾帶方式將
    汽車廣角後視鏡攜出怡眾公司，公訴人舉出之證據不能證明
    伊犯罪；又伊之個人物品係由怡眾公司人員自行由二樓工廠
    將紙箱搬至樓下後，即宣稱伊竊取公司財物等語。
四、本件公訴人指訴被告涉犯業務上侵占罪嫌，無非以告訴人怡
    眾公司代理人張玉瑤之指訴，及證人即怡眾公司會計蔡旺芬
    、倉管張秀珠指證被告於其經手包裝之產品中有挾帶汽車廣
    角後視鏡外出之事實，證人葉秀青指證被告利用攝影機無法
    拍攝之空檔，以報紙包裝汽車廣角後視鏡並塞入手提包，下
    班後再攜出販賣等情為論據，惟為被告堅詞否認有上開侵占
    犯行。經查：
(一)構成刑法上之犯罪，須有該當於刑法上犯罪構成要件之具體
    事實，而犯罪構成要件之具體事實，不外乎具體之犯罪時間
    、地點，如該當於侵占罪，則須具備具體侵占所得金額或物
    品數量之事實。本件告訴人怡眾公司固舉其公司職員即證人
    蔡旺芬及張秀珠指證被告涉有侵占事實，惟依其證言僅證稱
    曾有發現被告於其經手包裝之產品中有挾帶汽車廣角後視鏡
    外出之事實，至於被告究竟於何時挾帶外出及挾帶之數量，
    告訴人迄未提出積極證據以實其說，告訴人雖於本院審理時
    提出被告之犯罪時間與侵占之片數 (見本院卷第120頁)，但
    仍令證據證明之，且告訴人所指訴被告侵占之廣角後視鏡係
    交予案外人楊清潘，但證人楊清潘於原審審理時則具結證稱
    ：伊向怡眾公司提貨時，大部分都會拿出來清點，所提的貨
    從沒有多出片數之情形，怡眾公司也從來沒有詢問或懷疑過
    伊與被告侵占公司產品行為有關等語，並否認有收受被告所
    挾帶外出之汽車廣角後視鏡。則告訴人對被告侵占之時間及
    數量等具體事實之舉證應尚未達於通常一般之人均不致有所
    懷疑，而得確信其為真實之程度，依前揭說明，即難作為被
    告有罪之論斷依據。
(二)證人葉秀青於原審固證稱：伊前夫王國偉由怡眾公司之一位
    楊姓代理商介紹而認識被告，因王國偉不滿怡眾公司，欲自
    行生產汽車廣角後視鏡，便於92年3、4月間開始與被告洽談
    合作事宜，伊與王國偉、被告曾相約於92年6月27日晚上見
    面，一見面被告就說「怎麼辦？出事了。」，被告說她偷拿
    怡眾公司的鏡片賣給別人，被怡眾公司發現，被告並表示偷
    拿有兩種方法，一是如攝影機沒有拍到，就用報紙包著鏡片
    ，放在包包，下班帶出去，另一是如果客戶要5片，就挾帶7
    、8片，因為被告是廠長，其他員工不會檢查，被告沒有說
    這些汽車廣角後視鏡賣給誰，但有說原價400元的產品賣200
    元，原價200元的賣100元，被告說這些話是希望尋求伊及王
    國偉之幫忙，伊及王國偉都有替被告詢問懂法律的人，結果
    認為如果怡眾公司沒有證據，是拿被告沒輒，不會影響被告
    與王國偉之合作關係，後來怡眾公司要告被告後，伊就決定
    要一五一十說出實情等語，惟證人王國偉於原審則證稱：92
    年6月27日伊與葉秀青、被告相約見面，要和被告談合作之
    待遇問題，當天伊發現被告臉色蒼白，被告說怡眾公司老闆
    和老闆娘有恐嚇她，硬要她承認偷東西，並說偷東西之方式
    都是怡眾公司老闆和老闆娘說的，被告表示當時她嚇到了，
    有承認等語，就被告有無竊取怡眾公司之廣角後視鏡乙節，
    二人之證言顯有出入，被告亦否認有告之葉秀青有關竊取怡
    眾公司廣角後視鏡事，參以被告現於王國偉處工作，葉秀青
    原為王國偉之配偶，現已離異，是否因懷疑被告介入其婚姻
    而為不利於被告之證言，亦有可能，是尚難以證人葉秀青有
    瑕疵之證言而採為被告不利之認定。
(三)有關被告被指訴竊盜部分，證人即怡眾公司監管張玉瑤於原
    審93年12月27日審理時，當庭具結證稱：「（你們告被告7
    月17日竊取的模板圖，是草圖？）我們公司裡有壓克力模板
    ，被告利用我們的壓克力模板自己畫出來的模板製圖，7月
    17日我們是告她侵害我們的模板製圖。」等語，對照怡眾公
    司於偵查中提出之現場照片所示（見93年度發查他字第138
    號偵查卷宗第41頁至第42頁），怡眾公司指稱被告放置紙箱
    內欲攜走之物品，應係一張張手繪之汽車後視鏡圖紙無訛。
    上開圖紙既係被告利用怡眾公司之壓克力模板自行繪製而成
    ，究否屬怡眾公司所有之物，即有可疑，而況，上開圖紙係
    放置於怡眾公司二樓被告整理之紙箱內，係由告訴人公司之
    負責人乙○○陪同警員由乙○○自二樓搬下來，並非被告已
    將該圖紙攜出，除據被告供明外，亦據證人乙○○證實在卷
    ( 見本院卷第108頁)，準此，亦難認被告已竊取該物。
五、綜上所述，尚無確切之具體證據資以證明被告有侵占或竊取
    怡眾公司之財物，此外復查無其他積極證據足認被告有何侵
    占或竊取怡眾公司所有財物之犯行，不能證明被告犯侵占罪
    及竊盜罪。原審就竊盜部分，為被告無罪之諭知，核無不合
    。公訴人上訴意旨仍指被告犯罪，非有理由，此部分上訴應
    予駁回。另原審就侵占部分未予詳察，遽為有罪之判決，容
    有未洽，被告提起上訴，否認犯罪，為有理由，應由本院將
    原判決此部分撤銷改判，另諭知被告無罪，用期適法。至公
    訴人上訴意旨另以：被告為對外洩漏告訴人公司營業秘密之
    目的，連續以擅自拆卸告訴人公司機器偷拍外流，又將告訴
    人公司建置存檔完整之所有各型式汽車後視鏡壓克力模板，
    一一繪製竊出公司交付案外人，而由其生產與告訴人公司相
    同產品，並使用相同產品編號從事競爭，亦構成刑法第342
    條之背信罪云云，縱為屬實，因本案已諭知無罪之判決，即
    不生裁判上一罪關係，非本案所得審究，應由檢察官另案偵
    辦，併此敘明。
據上論斷，應依刑事訴訟法第368條、第369條第1項前段、第364
條、第301條第1項，判決如主文。
本案經檢察官王安明到庭執行職務。
中　　華　　民　　國　　94　　年　　7 　　月　　12　　日
                  刑事第十七庭審判長法　官  吳  啟  民
                                    法  官  林  瑞  斌
                                    法  官  蘇  隆  惠
以上正本證明與原本無異。
不得上訴。
                                    書記官  周  素  秋
中　　華　　民　　國　　94　　年　　7 　　月　　12　　日
